臺灣桃園地方法院民事判決　92年度訴字第546號
原　　　告　乙○○
訴訟代理人　林添進律師
複　代理人　許明桐律師
被　　　告　丙○○
　　　　　　甲○○
上列當事人間請求分割共有物事件，於民國94年11月24日言詞辯
論終結，本院判決如下：
    主  文
兩造所共有坐落桃園縣大溪鎮○○段下石屯小段五九地號土地依
下列方法分割：如附圖一所示，編號甲部分面積五三三三平方公
尺歸被告甲○○所有，編號乙部分面積三三○八平方公尺歸原告
所有，編號丙部分面積二○二六平方公尺歸被告丙○○所有，編
號丁部分面積一三八平方公尺歸原告與被告甲○○依應有部分各
十三分之五、十三分之八維持共有。
訴訟費用由被告甲○○負擔十六分之八，被告丙○○負擔十六分
之三，餘由原告負擔。
    事  實
甲、原告方面：
壹、聲明：如主文所示。
貳、陳述：
一、兩造共有坐落桃園縣大溪鎮○○段下石屯小段59地號土地，
    地目田，應有部分各為原告16分之5 、被告丙○○16分之3
    、被告甲○○2 分之1 。查系爭土地並無不得分割之協議，
    依法亦無不得分割之限制，惟兩造間就分割方式無法達成協
    議，爰依民法第823 條第1 項、第824 條第2 項規定，提起
    本件訴訟。
二、原告之前手即訴外人簡瑞銘、被告丙○○及被告甲○○之父
    親邱倉溪（已歿）曾於民國70年4 月13日就系爭土地簽定分
    管協議書，兩造並按約定分管方式使用迄今。又分管期間，
    原告為貫徹農地農用之政策，而竭力耕耘所分管之土地；被
    告甲○○則係將其所分管之土地出租供他人採砂使用，現砂
    石挖空後形成水塘，利用價值實已所剩無幾，並其所分管土
    地地形地貌本就為三角形地帶，故以附圖1 所示之方式分割
    即兩造間所約定之分管協議各人耕種使用現況進行分割，最
    屬公平，且原告亦願保留與下石屯路同寬之土地作為道路與
    被告甲○○維持共有，供被告甲○○對外聯絡使用。
參、證據：聲請履勘現場並提出土地登記謄本、現場照片、分管
    協議書、分割方案為證。
乙、被告丙○○方面：
壹、聲明：兩造所共有系爭土地依附圖2 所示之方法分割，編號
    甲歸被告甲○○所有、編號乙歸原告所有、編號丙歸被告丙
    ○○所有。
貳、陳述：
    其曾簽立系爭土地分管協議書，所分管部分供建屋居住及種
    植果樹、養雞使用。
參、證據：提出分割方案1件。
丙、被告甲○○方面：
壹、聲明：兩造所共有系爭土地依附圖2 所示之方法分割，編號
    甲歸被告甲○○所有、編號乙歸原告所有、編號丙歸被告丙
    ○○所有。
貳、陳述：
    其所使用之土地範圍係自其父邱倉溪繼承而來，現作為水塘
    使用。其現所使用之土地已存有一狹角，若採原告主張附圖
    1 之方式分割，則將形成另一狹角，不利於利用，反之，若
    採與下石屯路垂直之方式分割即附圖2 所示之方式分割，兩
    造均可作有效之使用。且原告所主張之分割方案，對外聯外
    道路僅留不足6 公尺寬，顯將無法供其重型貨櫃車進出通行
    聯絡下石屯路，應保留至少寬度6 公尺寬之道路。
參、證據：提出分割方案1件。
丁、本院依聲請履勘現場，並囑託桃園縣大溪地政事務所依兩造
    所提之分割方案繪製複丈成果圖。
    理  由
一、本件原告起訴主張：兩造所共有坐落桃園縣大溪鎮○○段下
    石屯小段59地號土地、地目田、面積10,805平方公尺，應有
    部分各為原告16分之5 、被告丙○○16分之3 、被告甲○○
    16分之8 ，兩造無不分割之協議，且亦無因物之使用目的不
    能分割之情形，而兩造經多次協商無法達成分割協議，爰依
    民法第823 條第1 項、第824 條第2 項規定，請求依聲明所
    載方式分割系爭土地等語。被告丙○○則以：願依附圖2 所
    示之方式分割，且於分割後受分配編號丙部分之土地。被告
    甲○○則以：同意採原物方式分割，惟應採與下石屯路垂直
    之方式即附圖2 所示之方式分割，以免其所分得之土地形成
    二端狹角之情形，不利於日後利用，且於分割後，應保留6
    尺寬之道路供其受分配之土地聯絡下石屯路使用等語，資為
    抗辯。
二、原告主張兩造共有系爭土地，地目田，面積10,805平方公尺
    ，應有部分各為原告16分之5 、被告丙○○16分之3 、被告
    甲○○16分之8 ，有原告提出土地登記謄本為證。又按各共
    有人，得隨時請求分割共有物。但因物之使用目的不能分割
    或契約訂有不分割之期限者，不在此限；又共有物分割之方
    法，共有人不能協議決定者，法院得因任何共有人之聲請，
    以原物分配於各共有人或變賣共有物，以價金分配於各共有
    人，民法第823 條第1 項、第824 條第2 項分別定有明文。
    查系爭土地為兩造所共有，而兩造間就系爭土地並無不分割
    之約定，且依現行法令及使用目的亦無不能分割情事，而兩
    造就分割方式不能達成協議，為兩造所不爭執，是原告起訴
    請求法院裁判分割系爭土地，洵無不合。
三、按請求共有物之分割，應由法院依民法第824 條第2 項命為
    適當之分配，不受當事人主張之拘束。又分割共有物時，法
    院應參酌當事人之聲明、共有物之性質、經濟效用及全體共
    有人利益等情狀公平決之。經查，依兩造所提出之附圖1 、
    2 之分割方案，被告丙○○於分割後受分配者均為編號丙部
    分之土地，且兩方案編號丙之位置均屬一致，是就被告丙○
    ○於系爭土地分割後受分配編號丙部分土地，兩造間並無爭
    議，故本件之爭點在於原告與被告甲○○之部分究係依目前
    分管現況即附圖1 之方式分割，抑或依與下石屯路垂直之方
    式即附圖2 之方式分割？
（一）經查，原告主張其前手簡瑞銘曾於70年4 月13日與被告丙
      ○○及被告甲○○之父邱倉溪就系爭土地簽定分管協議書
      ，有原告提出協議書為證，而被告丙○○對該協議書之真
      正亦不爭執；稽之該協議書第1 條約定：「土地坐落大溪
      鎮○○段下石屯小段第59地號立協議書人所耕作及掌管權
      利取得範圍依現所各自耕作掌管之範圍為界」，第4 條約
      定：「如將來本土地能分割時，其各人所分割取得之面積
      、界址亦以現今自己所耕作土地面積界址為準」，是被告
      甲○○對於系爭土地將來分割時其所得受分配之部分為其
      目前分管部分，自難諉為不知。
（二）又查，系爭土地自前開分管協議書訂定以來，原告及被告
      甲○○分管之部位各如附圖1 所示編號乙、甲之土地，原
      告在其分管之土地前半部建有磚造1 層建物，後半部則由
      闢為菜圃、果園使用，被告甲○○分管部分土地內則土石
      已遭挖空，目前作為水塘供蓄水使用等情，已據本院到場
      勘驗屬實，製有勘驗筆錄及原告提出現場照片為證，則依
      被告甲○○現所分管使用之附圖1 編號甲部分土地現況，
      非惟無法供裁植農作物使用，且因該部分地勢經挖掘後高
      低不平，復積蓄大量泥沙、池水，亦無法供作建屋等利用
      ，反觀原告所分管之附圖1 編號乙部分土地則因耕耘墾植
      多年，地力猶存，是依原告主張附圖1 所示之方式即兩造
      目前分管之現狀分割系爭土地，較符公平，而被告甲○○
      抗辯以附圖2 所示方式分割系爭土地，則無異以其分管之
      地貌全然改觀、不堪農作或建屋使用之土地交換原告所分
      管土地努力耕植之成果，顯然不公，並不足採。參以系爭
      土地因受原有地形所限，在臨北之處原已存在一狹長形銳
      角，且本件依兩造所提出之分割方式，被告甲○○所受分
      配之編號甲部分土地均將形成雙銳角之三角形狀，有附圖
      1 、附圖2 在卷可證，則被告甲○○抗辯依附圖1 所示之
      方式分割將使其受分配之土地形成另一狹角，較不利於土
      地利用云云，顯與事實不符。
（三）至被告甲○○抗辯其所分管之土地係供放置重機器使用，
      分割後應保留寬度6 公尺之道路以利貨櫃車進出云云，經
      查，系爭土地西側與下石屯路相接，別無其他通路，依附
      圖1 所示之方式分割後，被告甲○○受分配之編號甲部分
      土地係以編號丁部分之土地聯絡下石屯路，而下石屯路係
      寬度3.8 公尺之道路，是系爭道路依附圖1 所示之方式分
      割後，保留編號丁部分即寬度4 公尺之道路歸原告及被告
      甲○○維持共有，該預留之道路寬度已逾下石屯路之寬度
      ，自足供被告甲○○受分配之編號甲部分土地聯絡下石屯
      路使用，被告甲○○抗辯應保留寬6 公尺之道路云云，顯
      逾必要程度，亦不足採。
四、從而，原告依民法第823 條第1 項、第824 條第2 項第1 款
    之規定，請求將系爭土地以原物分配之方式加以分割，為有
    理由，應予准許，且本院認以主文所示之方式分割最為公平
    、適當，即系爭土地依附圖1 所示，編號甲部分歸被告甲○
    ○所有、編號乙部分歸原告所有、編號丙部分歸被告丙○○
    所有、編號丁部分則歸原告及被告甲○○依原應有部分比例
    即應有部分各為13分之5 、13分之8 維持共有。
五、末按訴訟費用由敗訴之當事人負擔；而因共有物分割、經界
    或其他性質上類似之事件涉訟，由敗訴當事人負擔訴訟費用
    顯失公平者，法院得酌量情形，命勝訴之當事人負擔其一部
    ，民事訴訟法第78條、第80條之1 分別定有明文。本件固為
    原告勝訴之判決，惟於分割共有物之訴訟中，兩造各自主張
    之分割方法，僅供法院參考，法院依民法第824 條命為適當
    之分配，乃斟酌何種分割方法較能增進共有物之經濟效益，
    並兼顧兩造利益以為決定，不受任何共有人主張之拘束，亦
    不因何造起訴而有不同，縱法院認原告請求分割共有物為有
    理由，依法決定方法分割，被告應訴並提出不同主張，促使
    法院就如何為適法分割形成積極心證，均為其等按當時之訴
    訟程度為伸張或防衛權利所必要，如僅因法院准許原告分割
    共有物之請求或採納其分割方案，即命被告負擔全部訴訟費
    用，顯失公允；是以本院斟酌兩造均可因本件分割共有物而
    獲得相同之利益，故應由兩造共有人按原應有部分比例負擔
    訴訟費用，方不致失衡，爰宣示本件訴訟費用之負擔如主文
    第2 項所示。
六、據上論結，本件原告之訴為有理由，依民事訴訟法第78條、
    第80條之1 ，判決如主文。
中    華    民    國    94    年     12    月    8    日
                      民事第一庭法　官 　賴惠慈
以上正本係照原本作成。
如對本判決上訴，須於判決送達後20日內向本院提出上訴狀。
中　　華　　民　　國　　94　　年　　12　　月　　8 　　日
                                書記官   黃泰能
